臺灣臺南地方法院新市簡易庭民事判決
109年度新簡字第557號
原      告  中國信託商業銀行股份有限公司
                    設臺北市○○區○○○路000○000○000○000○000號
法定代理人  利明献  
訴訟代理人  周侑增  
            洪敏智  


被      告  鄭英忠  
            鄭郭梅花
            鄭金生  
上列當事人間請求塗銷分割繼承登記等事件，經本院於民國109
年12月24日言詞辯論終結，判決如下：
    主  文
被告鄭英忠、鄭郭梅花、鄭金生就附表所示之不動產所為之遺產
分割協議意思表示及被告鄭郭梅花如附表所示之不動產所為之分
割繼承登記行為應予撤銷。
被告鄭郭梅花應將附表所示之不動產，原因發生日期為民國一百
零六年七月二十三日，登記日期為民國一百零六年九月一日之分
割繼承登記予以塗銷。
訴訟費用新臺幣壹仟玖佰玖拾元由被告負擔。
    事實及理由
壹、程序方面：
一、按狀送達後，原告不得將原訴變更或追加他訴。但該訴訟標
    的對於數人必須合一確定時，追加其原非當事人之人為當事
    人者，不在此限，民事訴訟法第255條第1項第5款定有明文
    。又按繼承人有數人時，在分割遺產前，各繼承人對於遺產
    全部為公同共有，民法第1151條亦有明定。故遺產之分割，
    於繼承人全體有法律上利害關係，提起撤銷遺產分割協議及
    登記等訴訟，其訴訟標的對於共同訴訟人全體必須合一確定
    ，係屬固有必要共同訴訟。查本件原告起訴時原係以被告即
    繼承人鄭英忠、鄭郭梅花為共同被告，並聲明：「一、被告
    鄭英忠、鄭郭梅花就附表所示之不動產，於民國106年7月23
    日所為之遺產分割協議及106年9月1日所為之分割繼承登記
    應予撤銷…」，於訴狀送達被告後，復於109年10月28日以民
    事變更暨追加狀追加其餘繼承人鄭金生為被告，而變更訴之
    聲明為：「一、被告鄭英忠、鄭郭梅花、鄭金生就附表所示
    之不動產，於106年7月23日所為之遺產分割協議及106年9月
    1日所為之分割繼承登記應予撤銷…」（見本院卷第105頁至
    第111頁），核原告所為其追加鄭金生為被告，係固有必要
    共同訴訟所必須而與前揭規定相符，自應予准許。
二、被告經合法通知，均未於言詞辯論期日到場，且核無民事訴
    訟法第436條第2項準用同法第386條所列各款情形，爰依原
    告聲請，由其一造辯論而為判決。
貳、實體方面：
一、原告起訴主張：被告鄭英忠前因積欠原告新臺幣（下同）18
    0,379元及約定之利息、違約金未清償，原告業已取得本院
    所核發之107年度司執字第36608號債權憑證在案。嗣被告之
    被繼承人鄭正治遺有如附表所示之不動產（下稱系爭不動產
    ），被告鄭英忠未辦理拋棄繼承，依法應與被告鄭郭梅花、
    鄭金生共同繼承，惟被告鄭英忠因積欠原告上開款項，恐繼
    承後遭原告追索，乃與被告鄭郭梅花、鄭金生協議僅由被告
    鄭郭梅花為系爭不動產之繼承登記，此行為等同將被告鄭英
    忠之應繼分無償贈與被告鄭郭梅花，有害於原告之債權，爰
    依民法第244條第1項、第4項規定，請求撤銷被告間就系爭
    不動產所為之遺產分割協議意思表示及依該遺產分割協議所
    為之分割繼承登記行為，並請求被告鄭郭梅花應將系爭不動
    產，原因發生日期為106年7月23日，登記日期為106年9月1
    日之分割繼承登記（下稱系爭繼承登記）予以塗銷等語。
二、被告均未於言詞辯論期日到場，亦未提出書狀作何聲明或陳
    述。
三、得心證之理由：
  ㈠按債務人所為之無償行為，有害及債權者，債權人得聲請法
    院撤銷之；前條撤銷權，自債權人知有撤銷原因時起，1年
    間不行使，或自行為時起，經過10年而消滅，民法第244條
    第1項、第245條分別定有明文。又該項法定期間為除斥期間
    ，其時間經過時權利即告消滅；除斥期間有無經過，縱未經
    當事人主張或抗辯，法院亦應先為調查認定，以為判斷之依
    據（最高法院85年台上字第1941號判例意旨參照）。查本院
    依職權查詢原告自106年9月1日起是否曾以臨櫃或電子方式
    調閱系爭不動產之登記謄本及異動索引，原告曾於108年9 
    月20日、109年8月21日分別調取系爭不動產之異動索引及登
    記謄本，有中華電信股份有限公司數據通信分公司109年9 
    月25日數府三字第1090002620號函暨其附件在卷可稽（見本
    院卷第93頁至第95頁），則在無其他證據足資證明原告於調
    取系爭不動產之異動索引及登記謄本前已知悉本件詐害債權
    原因事實之情況下，則原告於109年9月9日提起本件訴訟（
    見本院卷第15頁之民事起訴狀上本院收狀戳章），未逾法定
    除斥期間，先予敘明。
  ㈡次按繼承權之拋棄，係指繼承人於法定期間否認繼承對其發
    生效力之意思表示，即消滅繼承效力之單獨行為；拋棄因繼
    承所取得之財產，係於繼承開始後，未於法定期間拋棄繼承
    權，嗣就其已繼承取得之財產予以拋棄，與拋棄繼承權之性
    質迥然有別。又繼承權之拋棄，固不許債權人依民法第244
    條第1 項規定撤銷之；惟如拋棄因繼承所取得之財產，而將
    繼承所得財產之公同共有權，與他繼承人為不利於己之分割
    協議，倘因而害及債權者，債權人自得依民法第244 條第1
    項行使撤銷權（最高法院106 年度台上字第1650號判決意旨
    參照；臺灣高等法院暨所屬法院106 年法律座談會民事類提
    案第2 號研討結果亦同此見解）。是以，原告主張被告鄭英
    忠將應繼承之財產權利無償移轉予被告鄭郭梅花，如符合民
    法第244條第1項規定之要件，自得依法訴請撤銷。
  ㈢經查，原告主張被告前因積欠其180,379元及約定之利息、違
    約金未清償，嗣被告之被繼承人鄭正治遺有系爭不動產，被
    告鄭英忠未辦理拋棄繼承，而與被告鄭郭梅花、鄭金生協議
    由被告郭鄭梅花單獨取得系爭不動產之事實，業據其提出債
    權憑證、戶籍謄本、司法院家事事件公告查詢、系爭不動產
    土地登記第一類謄本、異動索引等資料為證（見本院卷第29
    頁至第31頁、第35頁、第113頁至第129頁），並與臺南市永
    康地政事務所109年9月17日所登記字第1090088467號函暨所
    附系爭繼承登記申請案件資料（見本院卷第55至85頁）、本
    院107年度司執字第36608號清償消費款事件卷宗互核相符，
    被告未於言詞辯論期日到場，亦未提出書狀作何聲明或陳述
    ，本院依上開調查證據之結果，堪信原告此部分主張為真實
    。準此，被告鄭英忠繼承取得之系爭不動產，本應作為對債
    權人總擔保之一部，被告間所為之遺產分割協議，無非係被
    告鄭英忠將已繼承取得對於系爭不動產之公同共有權利，無
    償讓與被告鄭郭梅花，使被告鄭英忠名下用以擔保受償之積
    極財產減少，足以影響其清償全體債權人之能力，且被告鄭
    英忠名下本未有相當價值之財產，有稅務電子閘門財產所得
    調件明細表附卷足憑（見本院卷第49頁），自屬有害及被告
    鄭英忠債權人利益之行為。從而，原告依民法第244 條第1
    項規定，請求撤銷被告就系爭不動產所為遺產分割協議意思
    表示及依該遺產分割協議所為之分割繼承登記行為，應屬有
    據。
  ㈣按債權人依民法第244條第1項或第2項之規定聲請法院撤銷時
    ，得並聲請命受益人或轉得人回復原狀，民法第244條第4項
    本文亦有明定。原告依民法第244條第1項規定，請求撤銷被
    告就系爭不動產所為遺產分割協議意思表示及依該遺產分割
    協議所為之分割繼承登記行為，既為法之所許，則原告併依
    民法第244條第4項本文規定，請求受益人即被告鄭郭梅花應
    將系爭繼承登記予以塗銷，亦為有據。
四、綜上所述，被告鄭英忠就已繼承取得公同共有權之系爭不動
    產，與被告鄭郭梅花、鄭金生為不利於己之遺產分割協議，
    害及原告對被告鄭英忠之債權。從而，原告本於民法第244 
    條第1項、第4項規定，請求撤銷被告間就系爭不動產所為之
    遺產分割協議意思表示及依該遺產分割協議所為之分割繼承
    登記行為，並請求被告鄭郭梅花應將系爭繼承登記予以塗銷
    ，均為有理由，應予准許。
五、末按訴訟費用，由敗訴之當事人負擔；共同訴訟人，按其人
    數，平均分擔訴訟費用；法院為終局判決時，應依職權為訴
    訟費用之裁判，民事訴訟法第78條、第85條第1項本文、第8
    7條第1項分別定有明文。經核本件訴訟費用額確定為1,990
    元（即第一審裁判費），應由敗訴之被告負擔。
六、訴訟費用負擔之依據：民事訴訟法第78條、第85條第1 項本
    文、第87條第1項。
中　　華　　民　　國　 109　　年　　12　　月　　31　　日
　　　　　　　　　新市簡易庭     法       官   施志遠
以上正本係照原本作成。
如不服本判決，應於判決送達後20日內，向本院提出上訴狀並表
明上訴理由（須附繕本）。如委任律師提起上訴者，應一併繳納
上訴審裁判費。
中　　華　　民　　國　　110 　年　　1 　　月　　4 　　日
             　                                            書 記 官  李慈容　
【附表】：                                 
編號 被繼承人鄭正治之遺產 種類 權利範圍 1 臺南市○○區○○段000地號 土地 1/1 2 臺南市○○區○○段000○號 建物 1/1